臺灣高等法院花蓮分院民事判決　　　　　 99年度家上字第9號
上　訴　人　丙○○
訴訟代理人　簡燦賢律師
　　　　　　吳秋樵律師
被上訴人　　甲○○○
訴訟代理人　吳美津律師（法律扶助基金會指派）
上列當事人間請求離婚等事件，上訴人對於中華民國99年7月20
日臺灣花蓮地方法院98年度婚字第18號第一審判決提起上訴，
，本院於100年1月7日言詞辯論終結，判決如下：
    主  文
上訴駁回。
第二審訴訟費用由上訴人負擔。
    事實及理由
一、被上訴人主張
(一)於原審起訴主張：
  （一）被上訴人本為越南國籍人，現已為中華民國國民，與上訴人
    於民國90年11月5日結婚，並育有未成年子女丁○○、戊○
    ○、乙○○3人，原同住在花蓮市○○路○○之○號。惟婚後被
    上訴人屢遭上訴人毆打施暴，茲分述事實如下：
  （1）於95年6月14日，在上揭住處，因上訴人向被上訴人索取新
    臺幣（下同）5,000元未果，竟持檯燈、電腦鍵盤毆打上訴
    人，致被上訴人受有右臂抓傷、右前臂瘀青、右腕抓傷、右
    背肩瘀青12X10公分鈍器傷等傷害。
  （2）於96年1月22日，在上揭住處，上訴人要求與被上訴人行房
    ，被上訴人拒絕，上訴人竟以拳頭毆打被上訴人，致被上訴
    人受有左臂紅腫挫傷、左前臂瘀青、左肩瘀青、右臂瘀青三
    處、右肩瘀青等傷害。
  （3）於96年1月23日，又因被上訴人未繳汽車貸款，兩造發生爭
    執，上訴人即抓被上訴人頭髮，將被上訴人壓在地上，用拳
    頭毆打被上訴人頭部，被上訴人於翌日驗傷，結果受有頂部
    血腫、左臂瘀青、右膝瘀青、左膝瘀青等傷害。被上訴人不
    堪上訴人長期施暴，乃搬離兩造住處，並以不堪同居虐待為
    由向臺灣花蓮地方法院訴請離婚，另提出保護令聲請，經臺
    灣花蓮地方法院核發96年度家護字第16號通常保護令在案。
    然在該次離婚訴訟期間，因上訴人多次懇求，保證改過自新
    ，被上訴人顧及夫妻情分及子女年幼，選擇再次相信上訴人
    ，兩造遂於96年5月7日簽立協議書，上訴人同意不得毆打被
    上訴人，被上訴人則撤回本件離婚訴訟並返家居住。
  （4）詎上訴人完全不知悔改，努力維繫兩造婚姻，於上揭保護令
    失效後，復於97年10月27日上午，在上揭住處，將被上訴人
    修指甲之客人趕走，同日下午又將家中總電源關閉，不讓被
    上訴人做生意，兩人因此發生口角，上訴人動手毆打被上訴
    人嘴巴，拉扯被上訴人頭髮，將被上訴人壓制地上，致被上
    訴人受有右顳瘀腫、後頸瘀紅、右手背瘀紅、右手肘瘀青、
    左手臂瘀紅、左手腕瘀青、左上臂瘀青、下唇瘀青、下巴瘀
    青、右足第4、5趾間裂傷等傷害。被上訴人因恐再次遭上訴
    人施暴，故於同日搬離兩造住處，並向臺灣花蓮地方法院提
    出保護令聲請，經該法院核發97年度家護字第255號通常保
    護令在案。
  （5）綜上，上訴人長期對被上訴人施暴，造成被上訴人身心嚴重
    受創，已達不堪同居虐待之程度，被上訴人已無法繼續與上
    訴人共同生活，且兩造自97年10月27日分居迄今，已逾1 年
    6月，期間未有良性互動，夫妻情感漸行漸遠、形同陌路，
    婚姻關係已名存實亡，應認有難以維持婚姻之重大事由存在
    ，依民法第1052條第1項第3款及同條第2項之規定，併予主
    張而為選擇合併，訴請法院擇一判准兩造離婚。
  （二）兩造所生3名未成年子女，自幼由被上訴人照顧，與被上訴
    人依附關係親密，目前均與被上訴人在外租屋同住，渠等皆
    有強烈意願與被上訴人共同生活，不宜改變現狀，且被上訴
    人自營美甲店，有固定工作，並努力上進通過婚禮顧問師之
    結訓證書，可以提供子女穩定之生活，基於未成年子女最佳
    利益之考量，渠等權利義務之行使或負擔（下簡稱親權）應
    由被上訴人任之為當。此外，考量上訴人擁有數筆不動產，
    平日靠收房租供自己一人開銷，經濟能力雄厚，衡量兩造資
    力懸殊，請求上訴人應按月負擔3名子女扶養費用各10,000
    元。另否認上訴人所主張曾交付其480萬元做為子女扶養費
    用乙事。
  （三）於原審聲明請求：（1）准兩造離婚。（2）對於兩造所生未成年子
    女丁○○、戊○○、乙○○之親權均由被上訴人任之。（3）上
    訴人應自未成年子女丁○○、戊○○、乙○○之親權由被上
    訴人任之日起，至丁○○、戊○○、乙○○各自成年之日止
    ，按月於每月5日前給付扶養費用各10,000元，並交由被上
    訴人代為管理使用，如遲誤一期履行者，其後之期間視為亦
    已到期。
(二)對上訴人上訴理由之抗辯略以：
  （一）上訴人係於82年間偽以柬埔寨國人之身分，持柬埔寨國之假
    護照前往越南與被上訴人結婚，且隱瞞其在台灣尚有婚姻關
    係，上訴人快者3個月，慢者半年一次到越南，且每次均僅
    給被上訴人現金500元或1000元美金；又因上訴人未依越南
    法律規定住在飯店統一管理，而係躲藏於被上訴人娘家，故
    家中開銷仍賴被上訴人外出工作所得。嗣至兩造二女兒2歲
    時，上訴人到越南探視並依例藏匿在被上訴人娘家，然遭公
    安查獲，並被強制驅離。後於90年間被上訴人於不知上訴人
    尚未辦理離婚之下，帶同2名女兒到台灣探親，旋遭上訴人
    前妻提起妨害家庭之刑事告訴，並遭法院判刑確定，被上訴
    人依上訴人之要求變賣越南之房屋籌錢繳納該刑事案件之罰
    金及作為賠償上訴人前妻之用。是根本沒有上訴人所稱「決
    定回台定居時，將其餘資金全數脫售，所得約480萬元交由
    被上訴人保管」之事。況，姑不論上訴人於訴狀所主張之事
    實是否真實，其所主張事實均係於87年至90年間即兩造回台
    灣前所發生之事，與本案是否構成法定離婚事由，毫無關係
    。
  （二）本件絕非上訴人所辯之夫妻間偶爾勃谿行為，而係被上訴人
    長期受上訴人的家庭暴力，即：上訴人均乘無人在場之時毆
    打被上訴人，3名子女常在放學後回到家中見及被上訴人傷
    痕累累；上訴人所編撰97年10月27日傷害被上訴人之發生經
    過亦係謊言。
  （三）關於上訴人「民事陳報狀」所附16張銀行傳真文件，被上訴
    人否認其真正，且亦無法證明上訴人有處分其投資並將變賣
    所得480萬元交付被上訴人作為子女扶養費之情事。
  （四）依被上訴人於原審所提原證21及22，足證兩造結婚家庭開銷
    均由被上訴人支付，遠遠超過480萬元。另關於上訴人所提
    其於花蓮第一信用合作社之存摺明細，僅能證明上訴人於兩
    造結婚前自行繳納健保費之事實，至於被上訴人及3名子女
    於結婚後應繳之健保費，則付之闕如，故上訴人上開主張，
    不足採信。
  （五）關於兩造二女兒疑似竊盜之行為，被上訴人極為痛心，努力
    配合學校老師全力導正。上訴人竟於事隔多年後，重提往事
    ，未顧及女兒名譽及前途，益證兩造觀念差極大，婚姻實無
    維持。
  （六）關於上訴人所提信用卡帳單乙事，均係上訴人個人消費，與
    被上訴人無關。
二、上訴人則以下列各語抗辯：
(一)關於被上訴人主張離婚部分：
  （一）95年6月14日，係上訴人向被上訴人索討房客囑其交付上訴
    人之房租，被上訴人執意不給而發生爭執，但上訴人並未持
    檯燈、電腦鍵盤毆打被上訴人。
  （二）96年1月22日，上訴人確實有要求行房，然未強行要求，更
    未以拳頭毆打被上訴人，反是被上訴人故意以「你老了」、
    「滾開」等情緒化言語傷害上訴人。
  （三）96年1月23日，上訴人在屋外馬路邊，詢問被上訴人其原同
    意繳納之汽車貸款何以未繳納，而激怒被上訴人，兩造發生
    爭執，上訴人遂將被上訴人拉回屋內，並未傷害被上訴人。
  （四）96年5月7日兩造簽立之協議書乃上訴人為挽回兩造婚姻委曲
    求全下所簽訂，並非上訴人有毆打被上訴人之情事。
  （五）97年10月27日上午，係被上訴人預約之客人在家久候不到被
    上訴人，上訴人基於好心要客人先回去，等被上訴人與其聯
    繫，被上訴人竟誤會上訴人趕走其客人。同日下午，是因被
    上訴人用電習慣不良，上訴人好意將插頭拔掉，並囑被上訴
    人要使用時再插上，被上訴人竟將上訴人有關證件撕毀，將
    上訴人電腦摔到地上，復持水壺、畚斗攻擊上訴人成傷。
  （六）至被上訴人於97年10月27日後，自行搬離兩造之住所一節，
    乃被上訴人無正當理由搬離兩造住所，導致兩造分居多時，
    就分居之事實，被上訴人屬應歸責之一方。
  （七）再者，上訴人並非全部未負擔任何家計，被上訴人所言「家
    中一切生活開銷均由被上訴人幫人修剪指甲維生」，明顯與
    事實不符，略述如下：（1）上訴人之健保費，在上訴人退休前
    並非全由被上訴人支出，而是上訴人支出。（2）3名未成年子
    女學費部分，於97年10月前（即被上訴人及未成年子女離家
    前），大部分均由上訴人負擔。（3）僅丁○○須支付補習費，
    且丁○○會至補習班補習，乃該負責人為被上訴人修指甲之
    客戶，且補習費不高。（4）因上訴人全家均有健保，醫藥費本
    即不高，而偶有感冒等小症須支付醫藥費，而由被上訴人支
    出，亦非不合常理。況未成年子女丁○○於97年8月間之醫
    藥費，即為上訴人所支出。（5）關於汽車貸款部分，被上訴人
    所支出之貸款來源，亦為上訴人所有之金錢（即越南地區房
    產之變價），且被上訴人支出該貸款約13期後，即95年7月
    間即再拒絕負擔任何貸款，上訴人經裕隆汽車之人員通知始
    予繳清。抑且，兩造家庭開銷，扣除汽車貸款後，每月日常
    生活開銷，無須5萬元，甚而2萬元即足，且被上訴人所稱支
    出5萬元並無任何憑證，亦與花蓮地區平均家庭開銷之統計
    有極大落差。又被上訴人每次修指甲所得僅350元，每月所
    得不可能高達5萬元，其說詞不合常理。
  （八）綜上，顯見兩造所生爭執，並非完全可歸責於上訴人，被上
    訴人亦應負其責任，且被上訴人所舉各節乃夫妻間偶爾勃豁
    之行為，尚與不堪同居之虐待有間，自不得據為離婚之原因
    。上訴人並無被上訴人所主張對其拳打腳踢之事實，只有偶
    因被上訴人不當言行，始有發生爭吵及拉扯之行為，兩造婚
    姻關係並未達難以維持之程度，只需兩造相互尊重，不口出
    惡言或藉故挑釁，應可和睦相處，上訴人為維護家庭圓滿，
    不願家庭破裂影響子女成長，不願離婚，被上訴人之請求顯
    無理由。
(二)關於兩造未成年子女之親權部分：
  （一）上訴人請求單獨監護2名未成年子女，並同意被上訴人無庸
    負擔任何未成年子女之扶養費用，若不能單獨全數監護3名
    未成年子女，請求未成年子女乙○○由上訴人單獨監護，蓋
    ：
  （1）上訴人所有之花蓮市○○路○○之○號房屋為自己持有之不動
    產，其有100坪，7間房間，且無任何貸款，可供兩造未成年
    子女良好之生活空間，反觀被上訴人隻身在台，並無不動產
    ，乃另在外租屋，時有遷徒之風險，未必有利於未成年子女
    之求學及成長。
  （2）被上訴人為越南籍人士，在台無任何親屬，並無任何家庭之
    支援系統，反觀上訴人為台籍人士，長年在花蓮定居，胞兄
    與胞姐均在花蓮居住，且與前妻所生已成年之子女有2名，
    亦居住在花蓮，上訴人之支援系統完善。
  （3）被上訴人所從事之修指甲之工作，為因應現實環境，大抵係
    前往客戶指定之處所從事修剪工作，且時間不定，常須配合
    客戶時間而在晚上外出工作，反觀上訴人已退休，終日可以
    照料未成年子女。衡諸上情，應係上訴人之現實狀況較有利
    於未成年子女盡其照護義務。
  （4）未成年子女戊○○於就讀5年級時，因與同學涉入○○○○
    ○竊盜案件，後經調查結果，並無法確定為戊○○有所涉入
    ，然該日返家後，被上訴人即持藤條毆打（脫褲毆打臀部）
    ，致戊○○臀部分大片瘀青，顯有過當管教行為。反觀上訴
    人之教養方式，著重開明之溝通方式，並非以打罵方式進行
    ，上訴人與前妻所生成年子女黃家德、黃維志課業、品性良
    好，並無何未洽之處。
  （5）末者，因未成年子女乙○○為男生，現已國小6年級，近青
    少年時期，其所面對之性格、生理上之變化即將到來，同為
    男性之上訴人較易管教及溝通。反觀被上訴人為一外籍女性
    ，對青少年時期之男性恐不易管教及產生隔閡，復以其對我
    國法律、民情亦較上訴人不熟稔，管教確實未能達其效果。
    故3名子女之親權若未能全數由上訴人任之，至少於乙○○
    部分應由上訴人任之為當。
  （6）就兩造未成年子女於本院證言之意見如下：
    1.上訴人並無存在「極端」不恰當之管教行為，如毆打、辱
      罵等情事。上訴人亦曾「親手下廚」作飯予未成年子女食
      用。上訴人對於未成年子女之在學情形，會「透過聯絡簿
      」方式加以瞭解。
    2.雖未成年子女乙○○曾表示「在4年級時跟上訴人要錢吃
      飯，上訴人竟答以去跟媽媽要」等語，然縱有該情事存在
      ，亦僅係偶發之情形，且僅發生一次，是否以此即可推論
      上訴人不適任親權人，恐有疑義。
    3.未成年子女丁○○雖證稱上訴人不瞭解她們的需求，然上
      訴人並非未克盡為父之責之人，至於與丁○○間感情問題
      上溝通未盡理想，應係相對普遍存於青少年與家長間之問
      題，非指上訴人未能克盡父責。
(三)關於未成年子女每月扶養費部分：
  （1）因上訴人在越南與被上訴人相識後，將所有資金匯往越南，
    先後以被上訴人名義置產及投資事業，之後決定返臺定居時
    ，除保留房地產供被上訴人家人居住及收益外，其餘資產全
    數託售，所得約480萬元，悉交由被上訴人保管，作為兩造
    子女日後生活及教育經費之用，基此，上訴人已預付子女扶
    養費用，被上訴人請求上訴人按月負擔3名子女扶養費用顯
    無理由。
  （2）上訴人已退休，目前並無固定工作，且因景氣關係，房屋已
    無出租，收入來源之一，已然斷絕。又上訴人名下房屋僅係
    棲身之所，該房屋並無原始登記，無法轉讓換價。另上訴人
    名下股票，亦遭被上訴人假扣押，無法處分變價。
  （3）被上訴人自承其以修指甲為生，月入約2至3萬元，其每月收
    入明顯高於上訴人，而上訴人僅以退休金投資股票營生，該
    股票價值僅約100萬元左右，如將該100萬元之價值作為兩造
    負擔扶養費之依據，而期自身陷入不能維持生活之情形，顯
    失公平。再依被上訴人之金融資料，可知被上訴人之收入應
    在3至4萬之間，應以此作為兩造扶養費用支出之計算標準，
    方符公允。
三、按被上訴人起訴主張其本為越南國籍人，現已為中華民國國
    民，與上訴人於90年11月5日結婚，現婚姻關係存續中，並
    育有未成年子女丁○○、戊○○、乙○○3人，原同住在花
    蓮市○○路○○之○號，上訴人婚後經常對其施暴，致其受有
    不堪同居之虐待，且於97年10月27日即分居迄今，難期回復
    共同生活，婚姻關係已名存實亡，有難以維持婚姻之重大事
    由，依民法第1052條第1項第3款及同條第2項之規定，請求
    擇一判決准予離婚，並請求兩造未成年子女之親權由被上訴
    人任之，暨上訴人應按月給付兩造未成年子女之扶養費等語
    ；上訴人則否認有何對被上訴人施暴致被上訴人受有不堪同
    居之虐待及兩造婚姻有何難以維持之重大事由等語資為抗辯
    。茲經原審判決上訴人敗訴，上訴人提起上訴，聲明：(一)
    原判決廢棄。(二)被上訴人在第一審之訴駁回。被上訴人則
    答辯聲明：上訴駁回。
四、本院之判斷：
(一)關於被上訴人請求離婚部分：
  （一）查被上訴人主張其本為越南國籍人，現已為中華民國國民，
    與上訴人於90年11月5日結婚，現婚姻關係存續中，並育有
    未成年子女丁○○、戊○○、乙○○3人，原同住在花蓮市
    ○○路○○之○號，惟兩造於97年10月27日分居迄今等事實，
    業據其提出戶籍謄本為證，並有花蓮縣花蓮市戶政事務所99
    年1月5日花市戶字第0990000050號函檢送之兩造結婚登記申
    請書、結婚證書等資料在卷可稽（原審卷一第15頁、第16頁
    ；原審卷二第110頁至第114頁），復為上訴人所不爭執，堪
    信為真實。則兩造關於離婚請求部分之爭點厥為：（1）上訴人
    對被上訴人有無為不堪同居之虐待？（2）兩造間有無難以維持
    婚姻之重大事由？如有，該事由又應由何人負責？爰分述如
    后。
  （1）關於上開爭點（1）即上訴人對被上訴人有無為不堪同居之虐待
    部分：
    1.被上訴人主張其於95年6月14日遭上訴人持電腦鍵盤等物
      毆打成傷乙情，業據提出行政院衛生署花蓮醫院診斷證明
      書及家庭暴力與兒少保護案件調查紀錄（通報）表各1件
      為證（原審卷一第17頁至第21頁），上訴人雖辯稱該日兩
      造有爭執，但其無持電腦鍵盤等物毆打被上訴人云云。然
      觀諸卷附診斷證明書載被上訴人於95年6月14日應診時所
      受傷勢為「右臂抓傷4×4公分、右前臂瘀青4×3公分、右
      腕抓傷3×1公分、右背肩瘀青12×10公分鈍器傷」等，又
      紀錄（通報）表上載被上訴人遭上訴人以電腦鍵盤攻擊右
      手臂，則被上訴人右背肩所受大面積之鈍器傷，核與其主
      張遭上訴人持屬鈍器性質之電腦鍵盤毆打右手臂事實契合
      ，足證被上訴人該日所受之傷害，應係兩造起爭執後，互
      有拉扯，上訴人並持電腦鍵盤毆打被上訴人右手臂所致，
      堪認被上訴人此部分主張為真實。
    2.又被上訴人主張其於96年1月22日，因拒絕上訴人求歡，
      遭上訴人以拳頭毆打成傷，於翌日兩造又因車貸問題起爭
      執，上訴人抓其頭髮，將其壓制在地，並毆打其頭部成傷
      。其因不堪上訴人長期施暴，乃搬離兩造住處，並以不堪
      同居虐待為由訴請離婚，另提出保護令聲請，經臺灣花蓮
      地方法院（下簡稱花蓮地院）核發96年度家護字第16號通
      常保護令在案。惟因上訴人保證改過自新，兩造於96年5
      月7日簽立協議書，上訴人同意不得毆打被上訴人，被上
      訴人因而撤回離婚訴訟並返家居住等情，亦據被上訴人提
      出行政院衛生署花蓮醫院診斷證明書、家庭暴力與兒少保
      護案件調查記錄表（通報）表、96年度家護字第16號通常
      保護令、96年5月7日協議書各1件為證（原審卷一第22頁
      至第27頁、第70頁），並經本院調取花蓮地院96年度婚字
      第27號、96年度家護抗字第3號（含96年度家護字第16號
      ）等卷宗核閱無訛。經查，上訴人於前開花蓮地院96年度
      家護字第16號通常保護令事件調查時坦承：因與聲請人（
      按即被上訴人）已經20多天沒有行房，所以於96年1月22
      日當天早上，聲請人還在睡覺，主動上床，要求行房，卻
      遭聲請人拒絕，因此，就動手去脫聲請人的內褲，拉扯間
      內褲就破掉了；第二天聲請人說不繳貸款，因為以前車子
      貸款都是聲請人繳，所以我們在馬路邊發生爭吵，我要拉
      聲請人進房間，拉扯間可能傷到聲請人等語（詳前開96年
      度家護字第16號第21頁、第22頁）。且，證人即兩造之子
      乙○○亦於原審到庭證稱：我有看到兩造有一次為了車款
      吵很兇，我爸爸捉媽媽的頭髮撞車子，媽媽反抗不了，爸
      爸力氣很大，我在旁邊看覺得爸爸很恐怖等語在卷（見原
      審卷一第228頁）。而按證人乙○○為兩造之子，均係兩
      造骨肉至親，衡情殊無偏袒被上訴人而故為不利上訴人陳
      述之必要，且其長期與兩造同住，對兩造互動情況自有所
      悉，所證應屬實情而堪予採信。另參以卷附診斷證明書記
      載，被上訴人於96年1月22日應診時所受傷勢為「左臂紅
      腫挫傷20×8公分、左前臂瘀青3×3公分、左肩瘀青6×6
      分分、右臂瘀青4×3、2×2、2×2公分三處、右肩瘀青6
      ×4公分」、96年1月24日應診時所受傷勢為「頂部血腫3
      ×3公分、左臂瘀青9×1公分、右膝瘀青2×2公分、左膝
      瘀青3×1公分」及被上訴人受傷照片確於兩上肢處有明顯
      瘀挫傷等情（詳見花蓮地院96年度家護字第16號第12頁至
      第14頁、第23頁），足見96年1月22日及翌日被上訴人所
      受傷害係肇因上訴人拉扯、毆打所為甚明，是被上訴人主
      張其於96年1月22日及翌日遭上訴人施暴毆打等情為真正
      。上訴人否認其事，或辯是被上訴人故以情緒化言語相譏
      、或稱未傷及被上訴人云云，除與前開證據不符外，復未
      舉證以實其說，所辯難以採信。抑且，被上訴人因不堪上
      訴人前揭施暴行為，聲請核發通常保護令，經花蓮地院以
      96年度家護字第16號核發通常保護令，被上訴人並以受不
      堪同居虐待為由於96年1月24日訴請離婚，然因於該離婚
      訴訟期間，兩造於96年5月7日簽立內容為「一丙○○先生
      （按即上訴人）同意，自即日起，不得毆打甲○○○（按
      即被上訴人），不隨便趕甲○○○搬出去，違者無條件離
      婚，子女監護權歸甲○○○，並賠償新臺幣100萬元。...
      四甲○○○撤回花蓮地方法院96年婚字第27號離婚訴訟並
      搬回家住，並保證嗣後不能無故離家。」之協議書，被上
      訴因而撤回離婚訴訟並搬回兩造住處等情，亦經本院核閱
      前揭花蓮地院96年度家護抗字第3號（含96年度家護字第
      16號）、96年度婚字第27號全卷無誤，可證被上訴人此部
      分主張亦屬真實。
    3.惟按現行民法雖未規定對於第1052條第1項第3款夫妻之一
      方受他方不堪同居之虐待之情形，有請求權之一方於事後
      宥恕者，不得請求離婚。然被虐待者事後若已宥恕他方，
      則其婚姻共同生活已非不可期待，應認虐待尚未達於不堪
      同居之程度，被虐待者自不得再以此虐待事由請求離婚（
      最高法院85年度台上字第1679號判決意旨參照）。被上訴
      人曾以上訴人於上揭時地對其毆打施暴，致其受有不堪同
      居之虐待為由，提起離婚訴訟，惟其後已既因與上訴人簽
      立協議書而撤回離婚之訴，且搬回與上訴人共同居住，足
      認被上訴人對上訴人前開行為事後已宥恕上訴人，揆諸前
      揭說明，難認達於不堪同居虐待之程度，被上訴人仍執宥
      恕前之事由主張受有不堪同居虐待云云，顯為無理由，是
      其依民法第1052條第1項第3款規定請求離婚，自非有據。
  （2）關於上開爭點（2）即兩造間有無難以維持婚姻之重大事由？如
    有，該事由又應由何人負責？部分：
    1.被上訴人主張兩造於97年10月27日因細故發生口角，又遭
      上訴人毆打成傷，被上訴人乃向花蓮地院提出保護令聲請
      ，經花蓮地院核發97年度家護字第255號通常保護令在案
      等乙情，業據提出行政院衛生署花蓮醫院診斷證明書及花
      蓮地院97年度家護字第255號通常保護令各1件為證（原審
      卷一第28頁、第71頁至第72頁）；上訴人雖以前詞置辯，
      並亦提出行政院衛生署花蓮醫院診斷證明書1件、照片4幀
      為憑（原審卷一第63頁至第65頁）。經查，本件兩造因97
      年10月27日之爭執，互對他方聲請保護令，業據本院調取
      花蓮地院98年度家護抗字第2號（含97年度家護字第255號
      ）、98年度家護抗字第7號（含98年度家護字第64號）核
      閱無訛。而被上訴人於花蓮地院98年度家護字第64號通常
      保護令事件，具狀答辯稱：當日是上訴人先動手毆打被上
      訴人，並將被上訴人壓制地上繼續毆打，上訴人始於慌亂
      中隨手將取得之畚斗、水壺等物亂揮自我防衛，後來被上
      訴人掙扎逃開，上訴人即扯被上訴人腳指等語（詳花蓮地
      院98年度家護字第64號卷第18頁）。又上訴人於花蓮地院
      97年度家護字第255號通常保護令事件訊問時，自承：97
      年10月27日因被上訴人誤會我將其修指甲客人趕走，兩造
      有發生拉扯，兩人都有受傷等語（見花蓮地院97年度家護
      字第255號第40頁）。再證人即赴現場處理警員李尉業亦
      於花蓮地院98年度家護字第64號通常保護令事件調查時證
      稱：97年10月27日下午1時許，我接獲勤務中心通報，在
      中福路29號要處理家暴案件。到現場時，見上訴人剛好走
      出來，額頭有血流下來，不是很多，但傷口我沒注意。我
      有問上訴人是否要叫救護車，他說自己可以前往就醫。後
      來我有進去門口，看到被上訴人，那時也有傷口，她的衣
      服後面有血，我也是要帶被上訴人去就醫，但後來被上訴
      人朋友來，說會帶被上訴人就醫。後我碰到上訴人，他很
      像說跟他太太有衝突等語綦詳（見花蓮地院98年度家護第
      64號第30頁）。參以兩造於上揭衝突發生後，均就醫診治
      ，上訴人受有臉部多處刮傷（左前額裂傷併周圍腫脹及瘀
      紅及左鼻翼、下巴、左耳刮傷）；被上訴人則受有右顳瘀
      腫、後頸瘀紅、右手背瘀紅、右前臂瘀青、右手肘瘀青、
      左手臂瘀紅、左手腕瘀青、左上臂瘀青、下唇瘀青、下巴
      瘀青、右足第4、5趾間裂傷之傷害，有兩造所提前揭診斷
      證明書共2份可稽，基此，固可認兩造確於上開時地有發
      生肢體衝突，且均受傷。然觀諸兩造診斷證明書所載之傷
      勢，被上訴人受傷遍及臉、頸、手及腳多處身體部位，此
      核與被上訴人所述其遭上訴人毆打之方式、部位相符，至
      上訴人受傷部位集中在臉部，亦與被上訴人所述其遭上訴
      人壓制地上，故持畚斗、水壺等物反擊時，所能傷及上訴
      人之身體部位即臉部相符，另佐以上訴人自95、96年間起
      ，即多次對原告施暴，經花蓮地院核發96年度家護字第16
      號通常保護令，業如前述，顯見上訴人習於以暴力方式解
      決爭端，並非偶發，反未聞被上訴人有主動對上訴人施暴
      以解決兩造間爭端之事，可知被上訴人稱當日是上訴人先
      動手毆打被上訴人，被上訴人始反擊自我防衛等語確非子
      虛，堪認被上訴人此部分主張應可信實。
    2.再者，被上訴人主張其於97年10月27日遭上訴人毆打後，
      已搬離兩造住處，兩造分居迄今等（按迄本院100年1月7
      日言詞辯論時已逾2年）事實，亦經證人即兩造之女丁○
      ○於原審證述明確（原審卷一第219頁），並為上訴人所
      不爭執，此部分事實亦堪認定。
    3.按婚姻係以夫妻之共同生活為目的，夫妻間應以誠摯相愛
      、互信為基礎，互相協力保持其共同生活之圓滿及幸福，
      若夫妻間實已難以共同相處，亦無強行共組家庭致互相憎
      恨之必要。故民法第1052條第2項規定：「有前項以外之
      重大事由，難以維持婚姻者，夫妻之一方得請求離婚。」
      揆其目的係在使夫妻請求裁判離婚之事由較富彈性，惟是
      否有難以維持婚姻之重大事由，判斷標準為婚姻是否已生
      破綻而無回復之希望，此不可由原告已喪失維持婚姻意欲
      之主觀面加以認定，而應依客觀的標準，即難以維持婚姻
      之事實，是否已達於倘處於同一境況，任何人均將喪失維
      持婚姻希望之程度以決之，倘客觀上確實達於難以維持婚
      姻之程度者，自得請求裁判離婚。且民法第1052條第2項
      但書，規定難以維持婚姻之重大事由應由夫妻之一方負責
      者，僅他方得請求離婚，係為公允而設，故難以維持婚姻
      之重大事由，夫妻雙方均須負責時，應比較衡量雙方之有
      責程度，僅責任較輕之一方，得向責任較重之他方請求離
      婚，或有責程度相同時，雙方均得請求離婚，始符公平（
      最高法院95年度臺上字第2924號、90年度臺上字第1639號
      判決意旨參照）。本件上訴人於95、96年間即屢對被上訴
      人施暴，致被上訴人訴請離婚，足證兩造婚姻已生裂痕，
      雖被上訴人嗣後宥恕上訴人，撤回離婚訴訟並搬回與上訴
      人同住，因而難認上訴人前揭施暴已達不堪同居虐待程度
      ，但上訴人仍應自我檢討反省，細心呵護被上訴人，盡力
      維繫兩造婚姻，詎上訴人不思此途，未久復再對被上訴人
      施暴，被上訴人因而於97年10月27日離家，雙方分居迄今
      已逾2年。被上訴人前因念及夫妻感情，宥恕上訴人，豈
      知旋又遭毆打，實難要求或期待被上訴人必須繼續隱忍維
      持婚姻。再據證人即兩造之女丁○○所證稱：兩造自97年
      10月分居後冷戰迄今等語（見原審卷卷一第219頁），益
      證上訴人於兩造分居後，並無何積極彌補婚姻裂痕之舉，
      任令婚姻惡化，是客觀上已難期兩造繼續共營夫妻生活，
      兩造婚姻有名無實，與夫妻以共同生活之本質完全相悖。
      佐以本件自原審迄至本院審理期間，兩造除對婚後生活互
      相指摘外，更論究婚前交往是非、財物及恩怨，裂痕更深
      ，絲毫無和緩跡象，足見兩造已然絕決，已無誠摯互信之
      感情存在，婚姻生活所應具備彼此扶持、相忍互愛之特質
      已蕩然無存。本院認兩造間之感情已嚴重破壞，難以繼續
      共同生活，婚姻所生之破綻無論在主觀或客觀上均已達難
      以維持婚姻之程度，且無回復之希望，核其情形已構成難
      以維持婚姻之重大事由。而衡之該事由之發生，肇因於上
      訴人再次施暴而致兩造長期分居，上訴人應負較重之責任
      ，揆諸前揭說明，被上訴人依民法第1052條第2項之規定
      請求離婚，並無不合，為有理由，應予准許。
  （3）至兩造關於家庭生活費、未成年子女學費、健保費等究由何
    人支付之爭執，與本院前揭判斷兩造婚姻有無有難以維持之
    重大事由無涉，爰無審究之必要，併此說明。
(二)關於兩造對於未成年子女之親權部分：
  （一）按夫妻離婚者，對於未成年子女權利義務之行使或負擔，依
    協議由一方或雙方共同任之。未為協議或協議不成者，法院
    得依夫妻之一方、主管機關、社會福利機構或其他利害關係
    人之請求或依職權酌定之，民法第1055條第1項定有明文。
    又離婚之訴，當事人得於第一審或第二審言詞辯論終結前，
    附帶請求法院於認原告之訴為有理由時，並定對於未成年子
    女權利義務行使負擔之內容及方法，民事訴訟法第572條之1
    第1項亦定有明文。本件被上訴人於離婚之訴附帶請求酌定
    對於兩造所生未成年子女丁○○、戊○○、乙○○權利義務
    行使負擔之內容及方法，本院既認其離婚請求為有理由，自
    應就其附帶請求部分併為判決，合予敘明。
  （二）次按法院為前項裁判時，應依子女之最佳利益，審酌一切情
    狀，參考社工人員之訪視報告，尤應注意左列事項：（一）子女
    之年齡、性別、人數及健康情形。（二）子女之意願及人格發展
    之需要。（三）父母之年齡、職業、品行、健康情形、經濟能力
    及生活狀況。（四）父母保護教養子女之意願及態度。（五）父母子
    女間或未成年子女與其他共同生活之人間之感情狀況，亦為
    民法第1055條之1所明定。經查：
  （1）原審於98年2月9日函請原審少年調查官對本件進行訪視，據
    覆略以：目前3名未成年子女皆有獨立自主權，平日雖居住
    於上訴人家，於假日時常自行騎單車至被上訴人處居住，3
    位未成年子女皆可彈性來去自如，故在目前行使會面交往權
    上並不影響渠等求學或生活。因此建議共同監護，有花蓮地
    院家事法庭98年度觀家調字第3號調查報告在卷可稽（置於
    原審外附資料袋內）。惟原審因隨本件審理進行，兩造分居
    漸久，兩造所生未成年子女住居狀況、監護意願容有情事變
    更之可能，故於98年11月19日再函請花蓮縣政府委託社團法
    人花蓮縣兒童暨家庭關懷協會對本件進行訪視，據覆略以：
    「被上訴人方面：（1）3名未成年子女自幼迄今由被上訴人照
    顧，親子關係親密，3名子女於被上訴人住所顯得適應、自
    在且喜歡，對於與被上訴人的相處經驗亦表滿意，言談間充
    滿幸福感與溫暖，態度樂觀，且3名子女目前就學及生活適
    應狀況良好。（2）被上訴人非正式支持系統充足，被上訴人原
    生家庭能予被上訴人心理上極大的支持，被上訴人及3名子
    女會固定返回越南，與被上訴人原生家庭聯繫感情，維持穩
    定的關係，3名子女均與被上訴人原生家庭成員互動良好且
    感情緊密。（3）被上訴人為3名子女之主要照顧者，身心健康
    且照顧能力佳，不論是生活照顧或就醫陪伴等，對3名子女
    的需求有深切的了解，且被上訴人對3名子女之就學及教養
    有妥善的安排及計畫，有助於3名子女良好且正向的發展。
    （4）被上訴人爭取3名子女親權之動機及意願強烈。上訴人方
    面：（1）子女丁○○、戊○○表示與上訴人關係自幼迄今均不
    融洽，子女乙○○則表示與上訴人同住時，上訴人甚少針對
    心理及生活需求予以滿足，僅提供金錢協助，與被上訴人共
    同生活始有被照顧的感受。（2）上訴人基於傳宗接代理由，表
    示僅希望爭取乙○○親權，且對3名子女未來的生活照顧、
    教養、教育均未有安排且充滿不確定及不穩定性。（3）上訴人
    缺乏足夠的支持系統，可以提供上訴人照顧3名子女之支持
    及協助。綜上，並參酌3名子女均明確表示想繼續與被上訴
    人共同生活，建議由被上訴人單獨行使負擔3名子女親權。
    」等，有該協會98年12月21日花兒家監第980201號函暨所附
    監護權訪視評估報告在卷可參（見原審卷二第77頁至第100
    頁）。
  （2）另本院依上訴人聲請傳喚兩造未成年子女丁○○、戊○○及
    乙○○到庭作證，渠等證言如下：
    1.證人乙○○稱：與二位姐姐感情很好，現與被上訴人同住
      ，在功課上或生活上並無不便，早餐雖係被上訴人給錢自
      行買早餐，但晚餐是被上訴人煮，與姐姐一起吃晚飯；與
      上訴人同住時，上訴人不會看作業，但會看聯絡簿，上訴
      人晚餐會煮給伊吃，與被上訴人及姐姐一起住時開心，如
      未與他們一起感覺孤單，較想與被上訴人一起住，因與上
      訴人同住時，上訴人沒有很管伊，煮飯都是隨便煮一煮，
      被上訴人煮的伊比較喜歡吃，與被上訴人同住時，上訴人
      並未與伊聯絡，被上訴人並未禁止伊與上訴人聯絡，伊曾
      因課業關係被姐姐罵，所以去找上訴人，與上訴人住約4
      、5天，後因被上訴人找伊，伊就回去被上訴人住處，被
      上訴人並未強迫伊回被上訴人住處，伊是想念被上訴人才
      回去。伊小學5年級時，上訴人與被上訴人分開住，伊先
      跟上訴人住在一起，上訴人出差2、3天時，伊一個人在家
      ，後伊就到被上訴人住處，上訴人不在時，係伊自己買便
      當吃，當時未跟姐姐聯絡，係因遭姐姐責備，喜歡與二位
      姐姐同住；雖然跟被上訴人住在一起時會想念上訴人，但
      仍較喜歡與被上訴人同住，因被上訴人會煮飯給伊吃，在
      伊4年級全家尚住在一起時，上訴人曾買便當回家，伊跟
      上訴人要便當吃，上訴人卻要伊找被上訴人，伊覺得很難
      過，伊認為被上訴人較會照顧伊的生活等語（詳本院卷第
      19 9頁至第206頁）。
    2.證人戊○○稱：與被上訴人同住已超過1年，平常3餐，早
      餐是到早餐店買，午餐平常在學校吃，六、日則在家裡吃
      ，晚餐被上訴人均會煮，弟弟乙○○的功課，係伊與姐姐幫
      他看，與被上訴人同住期間並不會想念上訴人，因伊覺得
      上訴人會打被上訴人，伊不想接近他，且被上訴人搬出去
      時，上訴人也沒對伊很好，早餐都沒給伊吃，後被上訴人
      知道此事後，告知伊幼稚園老師，幼稚園老師就幫伊出早
      餐之費用，當時因被上訴人經濟不好，有幫伊姐姐付錢，
      伊叫上訴人給伊吃早餐時，上訴人就伊去找被上訴人，伊
      在中間很為難，被上訴人就找伊幼稚園老師幫伊解決早餐
      問題，此情況大約將近1個學期，伊上國中後就去與被上
      訴人同住，被上訴人就會負責伊早餐，現在與被上訴人、
      姐姐及弟弟一起住很開心，不願意與上訴人同住，如果伊
      與姐姐及弟弟不能一起住在一起，心情會不好，願意盡到
      姐姐的責任照顧弟弟，被上訴人在白天會因要幫人家修指
      甲而將伊與姐姐、弟弟留在家中，但晚上並不會等語（本
      院卷第207頁至第210頁）。
    3.證人丁○○則證稱：希望與妹妹、弟弟住在一起，弟弟回
      家時，伊會叫他洗澡，吃飯，先做功課才能看電視，如果
      伊當中有1人必須跟上訴人同住，伊覺不適當，因為上訴
      人不會照顧伊等，也不了解伊等需要什麼，因每次跟上訴
      人說，大部分是要伊等找被上訴人，導致伊等不想要跟他
      要東西，會覺得沒有受到上訴人之關愛，喜歡與被上訴人
      住在一起，且要3個人一起跟被上訴人住，現在被上訴人
      都以溝通方式教導伊等，伊願意負起大姐的責任，伊認為
      上訴人並不想去看伊等，因伊等與被上訴人同住這段時間
      ，上訴人都沒有找伊等，都是伊等主動去找他，才會見到
      他等語（本院卷第210頁至第211頁）。
    綜觀上開證言可知，兩造未成年子女丁○○、戊○○、乙○
    ○3人姐弟感情深厚，冀望共同生活，且均認上訴人對渠等
    疏於關注，不了解渠等之需求，然與被上訴人共同生活則能
    獲得較好之照顧，強烈表達3人同與被上訴人共同生活之期
    待等情甚明；核與前開花蓮縣政府委託社團法人花蓮縣兒童
    暨家庭關懷協會監護權訪視評估報告相符。
  （3）從而，本院參考前揭訪視報告意見，審酌兩造自97年10月27
    日起分居至今，雙方關係漸行漸遠，且兩造間除本件離婚事
    件外，互對他方聲請核發保護令，參以本件審理過程中，兩
    造互相指摘攻詰，均如前述，顯見兩造互信不足，已有嫌隙
    ，若共同行使子女親權，難期理性溝通協調，恐有相互掣肘
    之情，因此認共同行使子女親權反不利於子女。又斟酌於本
    件審理中，未成年子女丁○○、戊○○、乙○○3人已陸續
    與被上訴人同住，而被上訴人不論在支持系統、親子關係及
    親職能力等方面均具單獨照護未成年子女之能力，且其本身
    亦有行使親權之強烈意願。未成年子女3人自幼之日常生活
    起居、學習活動大多由被上訴人照顧、指導，長期以來被上
    訴人為3名子女之主要照顧者，對於子女之瞭解與需求自較
    上訴人熟悉，彼此間情感依附關係緊密，親子互動關係良好
    。反觀上訴人對3名子女之生活照顧、教養教育均未有安排
    ，與3名子女（尤其丁○○、戊○○）感情聯繫又顯疏離，
    且未有其他支持系統協助，在親職能力、親子關係、支持系
    統等方面劣於被上訴人。況兩造未成年子女丁○○、戊○○
    、乙○○均明確表達其等希望共同與被上訴人同住，並由被
    上訴人行使親權之意願，業如前述，故其意願亦應予以尊重
    等，認被上訴人應較上訴人適於擔任未成年子女丁○○、戊
    ○○、乙○○之親權人，故本院認兩造所生未成年子女丁○
    ○、戊○○、乙○○親權之行使或負擔應由被上訴人單獨任
    之，較符合未成年子女之最佳利益。
  （4）至上訴人固主張如未能將3名未成年子女全數由上訴人任親
    權人，則至少未成年子女乙○○由上訴人任親權人，蓋乙○
    ○已近青少年時，同為男性之上訴人較易管教及溝通云云。
    然查，兩造未成年子女乙○○亦強烈表達與其姐姐及被上訴
    人共同居住之意願，已如前述，且依乙○○前開證言可知其
    與上訴人同住時，對於曾向上訴人索便當食用卻遭上訴人拒
    絕一事，於其小小心靈受創甚深，且上訴人就乙○○學校課
    業除觀其聯絡簿外，並不若乙○○2位姐姐亦會指導教其作
    業，甚而由乙○○雖曾遭被上訴人責打，仍認與被上訴人同
    住較為溫暖且獲取良好照顧以參，更證上訴人縱未責打乙○
    ○，但其管教及關愛未成年子女之態度，均未較被上訴人為
    佳，自難僅因同為男性即遽認未成年子女乙○○之親權得交
    由上訴人單獨任之。是上訴人此部分主張，洵非可採。
(三)關於酌定上訴人與未成年子女會面交往之期間及方式部分：
  （一）按法院得依請求或職權為未行使或負擔權利義務之一方酌定
    其與未成年子女會面交往之方式及期間，民法第1055條第5
    項前段定有明文。
  （二）經查，兩造所生未成年子女丁○○、戊○○、乙○○親權之
    行使或負擔雖經本院酌定由被上訴人任之，已如前述。然父
    母子女係人倫至親，親情相連，其間之會面交往權，非但為
    子女之權利，亦屬父母之權利，上訴人雖非行使負擔未成年
    子女丁○○、戊○○、乙○○親權之人，但其探視子女之權
    利仍不宜任意剝奪，本院審酌親子倫常之建立，係維繫社會
    安全重要之一環，兩造目前已分居，上訴人與其子女丁○○
    、戊○○、乙○○之間倘能透過彼此定期會面交往之過程，
    應能拉近親子間之情感與距離，並使未成年子女亦能感受父
    愛之關懷，對其人格發展及性格形塑具有正面助益，故為兼
    顧未成年子女人格之正常發展，滿足上訴人與其子女會面交
    往之心理需求，並避免兩造因子女會面交往問題再起爭執，
    本院爰審酌兩造及未成年子女之意願、年齡階段、生活作息
    、學習狀況等情事，仍依原審所酌定上訴人與未成年子女丁
    ○○、戊○○、乙○○會面交往之方式及期間如附表所示。
(四)關於被上訴人附帶請求上訴人給付兩造所生未成年子女扶養
    費部分：
  （一）按父母對於未成年之子女，有保護及教養之權利義務。又父
    母對於未成年子女之扶養義務，不因結婚經撤銷或離婚而受
    影響。又扶養之程度，應按受扶養權利者之需要，與負扶養
    義務者之經濟能力及身分定之，民法第1084條第2項、第111
    6條之2、第1119條分別定有明文。故於父母離婚後，未行使
    親權之父母一方，僅其親權之行使暫時停止，其與未成年子
    女之身分關係，不因離婚而受影響，亦不能免其對於未成年
    子女之扶養義務，此時父母仍應就其經濟能力及身分，與未
    成年子女之需要，盡其扶養義務。次按離婚之訴，當事人得
    於第一審或第二審言詞辯論終結前，附帶請求法院於認原告
    之訴為有理由時，並定對於未成年子女權利義務行使負擔之
    內容及方法，民事訴訟法第572條之1第1項定有明文。另按
    法院依民法第1055條之規定，為酌定、改定或變更時，得命
    未行使或負擔權利義務之一方給付扶養費，並得訂定必要事
    項。前項扶養費之給付，法院得依聲請或依職權，命為一次
    給付或分期給付。分期給付遲誤一期履行者，其後之期間視
    為亦已到期，非訟事件法第127第1項、第2項亦有明文。故
    法院於離婚事件倘為未成年子女酌定權利義務行使或負擔之
    內容及方法時，並得依聲請或依職權命未任親權人之一方給
    付扶養費。則本院既已判准兩造離婚，並酌定兩造所生未成
    年子女丁○○、戊○○、乙○○由被上訴人單獨任親權人，
    則上訴人雖未擔任未成年子女3人之親權人，依照上開規定
    ，其對於未成年子女丁○○、戊○○、乙○○仍負有扶養義
    務，被上訴人請求命上訴人按月給付未成年子女丁○○、戊
    ○○、乙○○至成年之日止之扶養費，揆諸上開規定，自依
    法有據，合先指明。
  （二）被上訴人請求上訴人應按月給付未成年子女丁○○、戊○○
    、乙○○扶養費各10,000元，上訴人則以：其前已處分越南
    投資得款約480萬元，業交由被上訴人保管，該筆款項做為
    子女之扶養費已足，其無庸再支付子女扶養費云云為辯，並
    提出房屋、農場照片及存摺等件，另舉證人許憲誠、張明秋
    欲證明其曾在越南投資，被上訴人則否認曾收受上訴人交付
    之480萬元。經查：上訴人於原審審理中供述：就其所稱將
    越南財產變賣得款480萬元且交由被上訴人之證據，即為上
    開照片，且變賣所得均以現金交付被上訴人，被上訴人在越
    南有帳戶，被上訴人取得中華民國國籍後將越南存摺內之現
    金轉到被上訴人之母名下，房子2棟也過戶被上訴人之母名
    下等語（見原審卷二第184頁），然查上訴人所提之照片證
    據，縱能認上訴人在越南確有投資，但無法資為上訴人有處
    分其投資並將所得交被上訴人作為子女扶養費之證明。況縱
    上訴人前揭被上訴人將該現金及房屋2棟移轉至被上訴人之
    母名下之事屬實，亦見該現金及房屋2棟均已屬被上訴人之
    母所有，上訴人以此抗辯其已無庸再給付未成年子女每月扶
    養費云云，委無可取。而上訴人於本院聲請調取被上訴人居
    住越南之母之財產狀況，並聲請傳喚證人許憲誠、張明秋等
    以證明其前開辯解為真云云，本院亦認無調查之必要，併此
    說明。從而，本院自應依被上訴人聲請，按未成年子女之需
    要與兩造之經濟能力及身分酌定上訴人應給付之扶養費。
  （三）查被上訴人陳明其自營美甲店，月入約2至3萬元，上訴人則
    陳明其目前無業，靠勞保退休金約160萬元投資股票及出租
    房間為生，月入約2萬元。又被上訴人於97年無收入資料，
    其名下亦無任何財產，上訴人於97年則有股息等所得共63,0
    92元，名下有房屋、土地、汽車及存款等4筆財產，價值共2
    ,077,200元等，有兩造97年度綜合所得稅各類所得資料清單
    及財政部臺灣省國稅財產歸屬資料清單在卷可憑（見原審卷
    一第208頁至第213頁），足認上訴人經濟狀況優於被上訴人
    。至上訴人於本院固稱伊房屋已無出租，且名下股票遭被上
    訴人假扣押，無法處分云云，然上訴人房屋若確現未出租，
    應屬一時之現象，於適當時仍有出租之機會，而名下股票現
    既僅遭被上訴人假扣押，將來亦非無撤銷查封之可能，故上
    訴人以此謂其資力不如被上訴人云云，難以採信。再者，本
    院依上訴人聲請函調被上訴人金融帳戶往來明細資料，分別
    經中華郵政股份有限公司花蓮郵局以99年11月24日行字第
    0990004812號函檢送被上訴人94年7月1日至99年11月20日歷
    史交易清單、臺灣中小企業銀行花蓮分行以99年11月24日99
    花蓮字第563號函檢送被上訴人94年12月5日至96年12月21
    日活期存款交易明細、臺灣新光商業銀行股份有限公司以99
    年11月26日新光銀花蓮字第99053號函檢送被上訴人99年1
    月4日至99年11月18日存款帳戶存提交易明細查詢等在卷（
    本院卷第128頁至第129頁、第133頁至第142頁、第145頁至
    第149頁）。則觀諸前開金融機構所檢送被上訴人帳戶往來
    明細，被上訴人於臺灣新光商業銀行股份有限公司之帳戶，
    依其明細，顯均在於代扣信用卡、人壽保費等，且其金額均
    僅在1600餘元至12000餘元不等；被上訴人於中華郵政股份
    有限公司花蓮郵局及臺灣中小企業銀行花蓮分行之帳戶，雖
    有存入達10萬元、20萬元及30萬元、40萬餘元等金額，但其
    次數亦僅約5次之多，且存入後並陸續提領他用，而其餘存
    款金額則為數千元至數萬元不等，復且並非固定，殊難憑此
    率以推測被上訴人每月收入之金額。是上訴人謂依被上訴人
    上開金融帳戶可知被上訴人之收入應在3至4萬元之間云云，
    洵屬無據，亦無可取。綜上，本院斟酌兩造之經濟能力、身
    分及被上訴人日後照顧未成年子女所付出之時間、勞力等事
    項後，認被上訴人與上訴人應分擔未成年子女丁○○、戊○
    ○、乙○○之扶養費用之比例各為3分之1、3分之2為當。
  （四）又被上訴人日後為保護教養未成年子女丁○○、戊○○、乙
    ○○，勢必支出相當之費用，倘若要求被上訴人事先核算未
    來所需之子女扶養費用，有事實上之困難。而行政院主計處
    就我國各縣市所為之家庭收支調查報告中「消費支出」之項
    目，含括食品費、飲料費、衣著及鞋襪費用、燃料及水電費
    、家庭設備及家事管理費、保健醫療費用、運輸通訊費用、
    娛樂教育及文化服務費用與其他雜項支出，已包含日常生活
    所需之食衣住行育樂各項費用在內，故該項消費支出應可涵
    蓋扶養未成年子女所需之各項費用，則本院以該報告作為未
    成年子女扶養費用之計算基準，應屬適當。爰參酌被上訴人
    起訴時行政院主計處所公布之97年度家庭收支調查報告所載
    ，以未成年子女丁○○、戊○○、乙○○所住居之花蓮縣地
    區為基準，平均每人每月之消費性支出為14,649元，而上訴
    人既應負擔子女之扶養費3分之2，依此計算被告應負擔未成
    年子女丁○○、戊○○、乙○○之扶養費用每月金額各為
    9,766元（14,679×2/3＝9,766元）。從而上訴人應自本判
    決確定之日起至未成年子女丁○○、戊○○、乙○○成年之
    日止，按月於每月5日前給付關於未成年子女丁○○、戊○
    ○、乙○○之扶養費用各9,766元，交由被上訴人代為管理
    使用，且依非訟事件法第127條第2項規定，上訴人若遲誤一
    期履行者，其後期間視為亦已到期。
  （五）末按，法院依民法第1055條第4項請求為子女之利益酌定權
    利義務行使負擔之內容及方法者，本質上仍不失為非訟事件
    之性質，應依非訟事件程序之法理處理。本院雖未完全依兩
    造聲明之內容酌定未成年子女權利義務行使負擔之內容及方
    法，然此既屬非訟事件，當事人之請求僅促使法院為職權之
    發動，本院並不受其聲明之拘束，亦無駁回其請求之必要，
    併此敘明。
五、綜上所述，被上訴人依民法第1052條第2項規定請求判准與
    上訴人離婚，為有理由，應予准許。原審為被上訴人勝訴之
    判決，核無不合；又原審並判令兩造所生未成年子女丁○○
    、戊○○、乙○○權利義務之行使或負擔，由上訴人任之及
    酌定上訴人與未成年子女會面交往如附表所示，暨命上訴人
    應自本判決確定之日起至未成年子女丁○○、戊○○、乙○
    ○成年之日止，按月於每月5日前給付關於未成年子女丁○
    ○、戊○○、乙○○之扶養費用各9,766元，交由被上訴人
    代為管理使用，且諭知上訴人若遲誤一期履行者，其後期間
    視為亦已到期等，經核亦無不當，均應予維持。上訴人仍執
    陳詞指摘原判決不當，求予廢棄改判，為無理由，應予駁回
    。
六、本件事證已臻明確，兩造其餘攻擊防禦方法及所提證據，經
    審酌後，核與本件判決結果不生影響，爰不另一一論述，附
    此敘明。
七、結論：本件上訴為無理由，依民事訴訟法第449條第1項、第
    78條，判決如主文。
中　　華　　民　　國　 100　　年　　1 　　月　　31　　日
　　　　  　　　　家事法庭審判長法　官  謝志揚
　　　　  　　　　　　　        法　官  李水源
　　　　  　　　　　　　        法　官  許仕楓
以上正本係照原本作成。
如不服本判決，應於收受送達後20日內向本院提出上訴書狀，其
未表明上訴理由者，應於提出上訴後20日內向本院補提理由書狀
（均須按他造當事人之人數附繕本）。上訴時應提出委任律師或
具有律師責格之人之委任狀；委任有律師資格者，另應附具律師
資格證書及釋明委任人與受任人有民事訴訟法第466條之1第l項
但書或第2項（詳附註）所定關係之釋明文書影本。如委任律師
提起上訴者，應一併繳納上訴審裁判費。
附  註：
民事訴訟法第466條之1（第1項、第2項）：
對於第二審判決上訴，上訴人應委任律師為訴訟代理人。但上訴
人或其他法定代理人具有律師資格者，不在此限。
上訴人之配偶、三親等內之血親、二親等內之姻親，或上訴人為
法人、中央或地方機關時，其所屬專任人員具有律師資格並經法
院認為適當者，亦得為第三審訴訟代理人。
中　　華　　民　　國　 100　　年　　1 　　月　　31　　日
　　　　  　　　　　　　        書記官  林明智
附表：
一、未成年子女丁○○、戊○○、乙○○各年滿16歲以前：
  （一）上訴人在不影響丁○○、戊○○、乙○○就學、作息下，得
    於每月第一、三週，週六上午9時前，至被上訴人住處探視
    丁○○、戊○○、乙○○，並可偕同外出由上訴人照顧，並
    於翌日下午5時前，將丁○○、戊○○、乙○○送回被上訴
    人住處交還被上訴人。
  （二）上訴人在丁○○、戊○○、乙○○學校放寒、暑假期間，除
    仍得維持前述之會面交往方式外，寒假並得增加5天之會面
    交往期間，暑假得增加10天之會面交往期間。其期間則由兩
    造另行參酌年節、子女寒暑假輔導等因素自行協商。
  （三）除上述會面交往方式外，上訴人於不影響丁○○、戊○○、
    乙○○就學、作息下，得以電腦視訊、電話、書信、傳真、
    電子郵件、致贈禮物、交換照片等方式與丁○○、戊○○、
    乙○○交談、聯絡。被上訴人不得阻撓或拒不轉交。
二、丁○○、戊○○、乙○○各年滿16歲後：
    應完全尊重子女個人之意願，由其自行決定與上訴人會面交
    往之時間與方式。
三、兩造應遵守事項：
  （一）兩造均不得對丁○○、戊○○、乙○○灌輸反抗他造之觀念
    。
  （二）上訴人應於得會面交往時間之前2日，以電話聯繫被上訴人
    確定是否探視，兩造均不得拒接電話，惟如上訴人未先以電
    話聯繫被上訴人，則視為該週上訴人不欲會面交往，被上訴
    人得自行安排行程。
  （三）被上訴人應於上訴人行使會面交往權時，準時將丁○○、戊
    ○○、乙○○交付上訴人。上訴人應於會面交往期滿時，準
    時將丁○○、戊○○、乙○○交還被上訴人。
  （四）上訴人於會面交往期間，應履行因親權所為相關生活習慣、
    學業輔導及作業完成等指示之義務，且不得有危害子女身心
    健康之行為，並善盡對子女保護之義務。
  （五）丁○○、戊○○、乙○○居住地址、聯絡方式或就讀學校如
    有變更，被上訴人應隨時通知上訴人。兩造之聯絡方式如有
    變更，應隨時通知他造。
  （六）被上訴人如欲偕同丁○○、戊○○、乙○○出國（尤其返回
    越南），需於出國前7日告知上訴人知悉。
  （七）被上訴人如無正當理由未遵守交付子女義務或違反前開應遵
    守事項時，上訴人得依民法第1055條第3項規定，請求法院
    將丁○○、戊○○、乙○○之親權改由上訴人任之。上訴人
    如無正當理由未遵守交還子女義務或違反前開應遵守事項時
    ，被上訴人得依民法第1055條第5項規定，請求法院禁止上
    訴人繼續探視或減少探視次數。
